臺灣高等法院臺南分院刑事判決　　　　　　九十三年度上易字第一九號　　　　Ｇ
　　　上　訴　人　臺灣臺南地方法院檢察署檢察官
　　　被　　　告　丁　○　○
　　　選任辯護人　單　文　程
右上訴人因被告瀆職案件，不服臺灣臺南地方法院九十二年度易字第五三四號中華民
國九十二年十一月十三日第一審判決（起訴案號：臺灣臺南地方法院檢察署九十二年
度偵字第二九四九號），提起上訴，本院判決如左：
      主      文
原判決撤銷。
丁○○公務員，無故洩漏因職務持有他人之工商秘密，處有期徒刑陸月，如易科罰金
以佰元折算壹日。緩刑年。
      事      實
一、丁○○於八十九年至九十一年十一月一日任臺南市政府都市發展局技佐，負責臺
    南市安南區農業區土地使用審查業務，係依據法令從事公務之人員，適甲○○為
    安吉路加油站有限公司（以下簡稱安吉路公司）負責人，欲在臺南市○○區○○
    段一一五六地號籌建加油站，而依加油站設置管理規則第十六條第二項規定，加
    油站之籌建須先取得土地可供作加油站使用證明後，始可向主管單位提出籌建申
    請，甲○○乃於九十一年九月六日檢具相關資料，向臺南市政府都發局掛號申請
    設立「安吉路加油站」之土地使用證明，由丁○○受理，詎料丁○○竟擅將職務
    上所持有他人工商秘密之甲○○申請資料，交與身為臺南市政府顧問，並為優加
    力股份有限公司（以下簡稱優加力公司）在臺南地區覓地建設加油站之丙○○閱
    覽，致丙○○能於三日內趕辦所需地籍謄本等資料，並以配偶歐秀琴之名義，於
    同年月九日向臺南市政府都發局提出優加力公司申請於公親段一一四四、一一四
    三地號設立加油站之使用證明，丁○○亦優先審查歐秀琴所提出之申請案，導致
    較慢提出之歐秀琴名義申請案，於九月十六日即獲取使用證明，進而搶先向臺南
    市政府建設局提出籌建許可。至於較先送件之甲○○申請案，丁○○明知申請資
    料缺少「基地周圍都市計畫及現套繪圖」、「計畫書」應予退件，卻拖延未告知
    甲○○補正，而以「基地鄰接道路之面寬（或最小基地寬度）應在二十公尺以上
    」之規定，藉詞「本案基地恐不符合法令最小面寬要求，尚需邀集相關單位研商
    」推拖，至同年月二十三日始正式函覆甲○○補正相關欠缺文件及申請資料缺少
    套繪圖、計畫書等資料，使較先提出土地使用證明之甲○○，喪失先機。俟其於
    同年十月九日取得土地使用證明時，丙○○已以歐秀琴名義提出之申請，並獲得
    加油站設置許可，甲○○之申請案因五百公尺內已有其他加油站之申請設置，而
    無法獲得設置許可，嚴重損害人民權益。
二、案經甲○○向法務部調查局臺南市調查站告發移送臺灣臺南地方法院檢察署檢察
    官偵查起訴。
      理      由
一、訊之被告丁○○矢口否認有右述犯行，辯稱：
  (一)伊與丙○○並不熟識，係因告發人甲○○提出加油站土地使用許可申請時，適丙○○因不熟悉許可辦法前來請教，伊乃順手提供桌上告發人之資料供其參考，該
    申請書並非秘密文書，且依規定設置加油站必須符合最小基地寬二十公尺以上，
    告發人之申請案即與規定不合，若伊故意使告發人不通過，可直接將告發人之申
    請書退回。
  (二)前開二申請案基地入口臨街面地界是否相距五百公尺以上，非伊掌管之職權範圍
    所能考量，而係其他機關之審查事項，因此，即使本案中，伊在客觀上有將甲○○申請書內容提供予丙○○參閱，然所洩漏者，既非其職權範圍內之秘密，自不
    成立該罪。
  (三)依通聯紀錄顯示，自九十一年九月六日起至九月二十三日止，伊與丙○○共有八
    通電話紀錄，但實際只有七通（九月七日晚間十七時五十九分二十三秒及同日時
    五十九分二十四秒之紀錄為同一通，否則，兩通之時間僅差一秒，為何兩通之通
    話時間皆為十三秒？），而此七通中：除九月七日晚間十七時五十九分及九月二
    十三日十八時兩通外，其餘五通之「通話時間」皆為「０」秒，顯示伊根本未接
    電話。且除九月七日晚間十七時五十九分二十三秒外，其餘皆係由丙○○主動聯
    絡，而伊之所以會在九月七日晚間主動聯絡丙○○，係因看到當時手機上「未接
    電話」顯示0000000000電話號碼，遂予回機，而此時伊尚不知000
    0000000電話號碼係丙○○所有，應可推測而知，因至九月七日晚間前，
    由丙○○所打出之電話，伊即全數未接，且此次通話僅有十三秒之時間，伊僅問
    及丙○○：撥打電話者為何人，如此簡單而已。自丙○○提出申請案至該案取得
    使用證明（即九月十六日）此段時間內，伊與丙○○之間僅有一通十三秒之通話
    記錄，此一通話係因0000000000電話於前日來電未接，伊回電詢問所
    致；因此公訴人指伊與丙○○間於下班後有多次通聯，顯示兩人關係密切云云，
    根本與事實不符，而不得作為證據。又伊於九月七日晚間回電後，已知對方為丙○○，而自該日後至十六日許某取得使用證明止，丙○○「多次」聯絡伊，伊均
    於未接獲電話之情況下，亦不回電，若伊與許某間關係密切，為何不回電？此時
    已知該號碼之發話人為許某，而許某提出之申請案此時尚在其手中，伊所以不回
    電，僅有一個理由，亦即：「避嫌」。綜上，公訴人所呈通聯記錄此一證據，客
    觀上已顯示，伊與許某間關係不僅不密切，且伊尚刻意迴避許某，是以，伊根本
    毫無動機「故意」將甲○○申請書內容提供予丙○○知悉，公訴人直指伊應成立
    上述之罪，尚嫌速斷。至於九月二十三日晚間六點三十九分，長達二百四十一秒
    之通聯記錄，係因當時伊與同事正在打羽毛球，當大哥大響起，靠近被告手機放
    置地點之同事先幫伊接聽電話所致，而該通電話，僅為丙○○於取得使用證明後
    ，基於禮貌性向伊道謝而已，根本無法作為不利之認定云云。
  (四)甲○○送件申請第一天（即九月六日），因伊當日另有其他公事處理，而並未對
    於該案做實質審查（另一方面亦因九月六日送件當日為星期五，直至九日星期一
    才審查），對於該案申請之基地係位於公親段一一五六地號一事，亦尚未知悉；
    是以，伊當日因公事繁忙，而將甲○○申請案內容，交予當日前來詢問申請事項
    之丙○○參閱，但當時伊根本不知該案之詳細內容，亦不知道丙○○所所要提出
    之申請案基地位於何處，其主觀並無故意之成立。
  (五)又公訴人認伊以最小基地寬度少於二十公尺之規定，拖延甲○○之申請案，甚過
    牽強，因(1)：上述甲○○當初所提出之申請案中，除有「最小基地寬度少於二十
    公尺」之爭議點外，尚有「現場套繪圖」、「計畫書」等書類欠缺，而尚待補齊
    ，伊雖於實質審查時，已發現該案有上述瑕疵，但伊認為甲○○申請案中，「最
    小基地寬度少於二十公尺」之爭議為該案是否會通過之主要關鍵點，若先前即要
    求甲○○補齊「現場套繪圖」、「計畫書」，而於補齊後卻因基地本身之問題，
    而未能通過，一方面日後會遭申請人抱怨，另一方面，亦使申請人奔波無勞，因
    此，乃基於上述理由，認為該案中應先解決基地之問題，再決定是否需要補齊「
    現場套繪圖」、「計畫書」，是以，伊處理甲○○申請案之方式，甚為合理。(2)
    伊於九月九日開始審查甲○○申請案，發現基地之問題，即向魏姓技士請教（因
    該件為被告承辦農業區土地審查使用業務之第一件），並連續數日與魏姓技士討
    論該問題，當時甲○○曾來電詢問該案之進度，伊曾告知其有關基地之爭議，而
    當時依照魏姓技士之看法，認為「基地臨街道路之面寬」、「最小基地寬度」兩
    者之要件都必須兼備，伊為再進一步確定，遂向中部辦公室技正乙○○詢問，而
    經莊某表示，前述兩者之要件應同時具備，由此可知，有關該案基地本身確實具
    有相當大之爭議，否則為何專業人士諸如魏姓技士、乙○○之看法與「臺南市都
    市計劃保護區農業區土地使用審查要點」之規定有所不同。因此，伊絕非故意拖
    延甲○○之申請案。(3)此外，伊雖於審查甲○○、歐秀琴之申請案後，知悉一案
    之基地於公親段一一五六地號，另一案之基地位於公親段一一四四、一一四三地
    號，又即使伊已知道兩案基地入口臨街面地界相距不得在五百公尺以內此項規定
    ，但上列僅為「地號」，而非「建號」，若為建號，一般情況下，依照地址即可
    判斷其間之距離，但兩「地號」之間之距離卻如何判斷？該兩地間是否相距五百
    公尺，並非伊審查之範圍，焉能期待伊以比例尺或實地勘驗之方式測量其距離云
    云。
二、經查：
  (一)右揭告發人甲○○與丙○○以其配偶歐秀琴申請設立加油站案件申請過程，以及
    被告提供告發人申請案予丙○○觀覽之事實，業經告發人指訴歷歷，核與證人丙○○所述相符，復有甲○○及歐秀琴兩加油站申請案之申請書、土地使用權同意
    書、身分證影本等附件附卷可稽。而丙○○為臺南市政府顧問，並為優加力公司
    在臺南地區覓地建設加油站之事實，亦經丙○○到庭陳明在卷，並為被告所不爭
    執之事實，自堪信為真正。
  (二)按刑法第三百十八條妨害秘密罪，以行為人有積極洩密行為，且所洩漏之秘密係
    屬「工商秘密」為要件，所謂「工商秘密」，係指工業或商業上之發明或經營計
    劃具有不公開之性質者屬之。而加油站設置管理規則第八條第一項第三款同一直
    轄市、縣（市）內，與同一路線系統之道路同側既有或先申請之加油站入口臨街
    面地界，至少應有五百公尺以上之距離。是在某一地區經營加油站，自有其地域
    優先性，而此優先涉及土地承租租金及設計規劃費用支出，此經營計劃，任誰均
    不願公開，自屬「工商秘密」。本案甲○○之安吉路加油站申請案位置係在臺南
    市○○區○○段一一五六地號，歐秀琴申請之優加力公司加油站位置係在同段一
    一四四、一一四三地號，相距僅十二地號，兩案具有競爭關係甚明，其申請先後
    順序關係商業利益甚鉅，是否已提出申請，以及申請內容，依一般人認知，自屬
    營業上應秘密之事項。依行政院於九十年二月二十一日所頒定之行政資訊公開辦
    法第五條第五款規定「公開或提供有侵犯營業或職業上秘密、個人隱私或著作人
    之公開發表權者」應限制公開或提供。被告丁○○職務上持有甲○○之安吉路公
    司加油站申請案，明知競爭者間有相關利害關係，竟未依行政資訊公開辦法第十
    條規定辦理，將行政機關尚未作成意思決定之人民申請書內容提供予申請設立加
    油站之同行仲介丙○○知悉，使對方瞭解申請書之內容及缺點，乃能加快申請步
    驟，於三日後提出申請案，並於一個星期內獲得土地使用證明，其有故意洩漏因
    職務持有他人秘密至明。
  (三)被告雖辯稱告發人之申請案不符規定，其左右為難云云。惟其向告發人所稱之瑕
    疵係指「最小基地寬度」少於二十公尺，然依「臺南市都市計畫保護區農業區土
    地使用審查要點」，關於加油站申請之條件均為：基地鄰接道路之面寬（「或」
    最小基地寬度）應在二十公尺以上，依文義即可明確認定為兩者符合其一。依加
    油站設置管理規則第八條第一項第一款，僅規定：「臨接道路之基地面寬應在二
    十公尺以上」之條件，故其以最小基地寬度拖延吳榮舜之申請案，理由甚為牽強
    。更何況，被告係以告訴人案件供丙○○參考，如非告訴人案件有可供參考價值
    ，豈可供人參考？若非被告已明瞭告訴人申請案內容，豈能提供他人參考，且依
    被告所供述及丙○○所證述，於丙○○查閱告發人申請案時，已指出告發人申請
    案欠缺附件「基地周圍都市計畫及現況套繪圖」及「計畫書」，被告卻未告知告
    發人，使其得以及時補件或重新提出申請案。竟於告發人九月九日、十三、十六
    、十八日電話詢問進度時，一再以最小基地寬度疑義搪塞，然而丙○○之申請案
    卻於九月九日提出，九月十六日即獲得許可，謂其無偏袒丙○○之申請案件，殊
    難採信。
  (四)經檢察官調取證人丙○○所使用之0000000000號電話之通聯紀錄顯示
    ，自九十一年九月六日起至九月二十三日止，被告與丙○○共有八通電話紀錄，
    都於晚上七時或十時、十一時等夜間非辦公時間通話，及其中九月二十三日晚間
    六點三十九分，長達二百四十一秒之通聯記錄，有該電話之通聯紀錄磁片及列印
    文件可佐，顯示雙方之關係密切，非僅公務往來而已，顯然違反行政程序法第四
    十七條第一項與當事人行政程序外接觸禁止之規定。故被告所辯其與許某間關係
    不僅不密切，尚且刻意迴避許某，毫無動機故意將甲○○申請書內容提供予丙○○知悉，與許某通電話，僅係丙○○於取得使用證明後，基於禮貌性向其道謝而
    已，自無可採。
三、按刑法第一百三十二條第一項公務員洩漏國防以外應秘密之文書罪規定於瀆職罪
    章，屬侵害國家法益之犯罪，其不法內涵在於公務員對其守密義務之違背，以及
    此等守密義務之違背所造成之對於公共利益之損害。實務上向認刑法第一百三十
    二條第一項所謂應秘密之者，係指「文書、圖書、消息或物品，與國家政務或事
    務上具有利害影響者」而言（最高法院五十七年度台上字第九四六號、八十八年
    度台上字第九二三號、九十一年度台上字第三三八八號判決參照）。依卷附告發
    人九十一年九月五日申請函（臺南市政府九十一年九月六日府字第０七０九九一
    號收文）所示，告發人僅係檢具土地使用同意書等資料，依加油站設置管理規則
    所定申請程序，先向臺南市政府申請核發站用地同意作加油站使用之證明文件。
    此僅係因告發人為設立加油站而先向臺南市政府申請核發站用地同意作加油站使
    用之證明文件，被告將之交予丙○○閱覽，尚難逕認其造成對於公共利益之損害
    。是此等資訊尚非與國家政務或事務上具有利害影響，應非屬刑法第一百三十二
    條第一項所謂應秘密之文書、圖書、消息或物品。
四、被告丁○○原係臺南市政府都市發展局技佐，為公務員服務法所稱之公務員，依
    公務員服務法第一條規定有忠誠義務，即應遵守誓言，忠心努力，依法律命令所
    定執行其職務。而依行政程序法第四十四條第一項規定：「行政機關持有及保管
    之資訊，以公開為原則，限制為例外；其公開及限制，除本法規定者外，另以法
    律定之。」同法條第三項並規定：「有關行政機關資訊公開及其限制之法律，應
    於本法公布二年內完成立法。於完成立法前，行政院應會同有關機關訂定辦法實
    施之。」即：１．行政機關持有及保管之資訊，以公開為原則，限制為例外；２
    ．行政機關持有及保管之資訊其公開及限制，除行政程序法有規定者外，另以法
    律定之。３．行政院於九十年二月二十一日所頒定之行政資訊公開辦法第五條第
    五款規定「公開或提供有侵犯營業或職業上秘密、個人隱私或著作人之公開發表
    權者」應限制公開或提供。本件告發人檢具土地使用同意書等資料，依加油站設
    置管理規則所定申請程序，向臺南市政府申請核發站用地同意作加油站使用之證
    明文件。此等文件，係人民向政府申請為工商營業行為之文件，於未經核準前，
    如資料外洩即有招來競爭，絕非當事人所願，應屬營業上之秘密，被告為執行公
    務之公務員，自應受行政程序法第四十四條第一項所定之例外限制，倘若被告認
    告訴人之申請書屬於可以公開，亦應依據行政院與考試院會銜發布之行政資訊公
    開辦法（行政程序法第四十四條第三項之過渡規定）所規定之手續辦理申請提供
    ，足徵被告係故意違法循私。
五、雖經本院及原審向臺南市政府函查結果，臺南市政府並未要求各單位暨所屬機關
    學校就其業務職掌明定應予保密之細分業務項目，而係由業務單位依據臺南市政
    府訂頒「臺南市政府維護公務機密實施要點」斟酌單位機關業務特性，依權責辦
    理，有臺南市政府九十二年八月二十日南市政行字第０九二０二二八一號函可稽
    。依前開函附「臺南市政府維護公務機密實施要點」（本件行為時適用之九十年
    八月二十七日修訂條文）第五點（一）８所定得拒絕當事人或利害關係人閱覽之
    情形，與本案有關者為「（３）涉及個人隱私、職業秘密、營業秘密，依法規規
    定有保密之必要者」及「（４）有侵害第三人權利之虞者」。告發人前開申請資
    料並非屬依法規規定有保密必要之營業秘密已如前述，且其僅係檢具土地使用同
    意書等資料，依加油站設置管理規則所定申請程序，先向臺南市政府申請核發站
    用地同意作加油站使用之証明文件，並未有任何得具體主張或請求之權利存在，
    應非有遭侵害權利之虞。況依前開「臺南市政府維護公務機密實施要點」（本件
    行為時適用之九十年八月二十七日修訂條文）第七點亦規定「（一）各種機密文
    件經業務單位區分機密等級後，由政風室協調業務主管人員每年至少檢討一次。
    」、「（二）處理機密文書應依規定加註解密條件，．．．」。本件前開申請資
    料既未區分機密等級，亦未依規定加註解密條件，且亦無相關法令規定其係應秘
    密而不得公開，在文書形式上，顯難認定屬應秘密之文書。又本案之業務單位臺
    南市政府都市發展局亦函覆原審：「本局審查中之人民申請設置加油站之相關申
    請資料乃係依據『臺南市都市計劃保護區農業區土地使用審查要點』第六點規定
    檢具之申請書．．．等文件，以供審所申請之土地是否可供加油站用途使用，其
    為一般申請事項文件資料，無保密之必要。」，有該局九十二年九月五日南都局
    計字第０九二一六五二九四四０號函在卷可佐。然上開函件，均就是否為公務機
    密著眼，自不影響本件事實之認定。
六、查被告丁○○係公務員服務法所稱之公務員，自有公務員服務法規定之忠誠義務
    ，即應依法律命令所定執行其職務。其將一般人客觀上希望隱密不願公開之「工
    商秘密」洩漏於他人，核其所為，係犯刑法第三百十八條公務員，無故洩漏因職
    務持有他人之工商秘密罪，公訴人認係涉犯刑法第一百三十二條第一項公務員洩
    漏國防以外應秘密之文書罪，涉適用法則即有未洽，應予變更。
七、原審未詳予勾稽全案證據調查所得，而混淆公務機密與工商秘密之定義，即遽認
    被告前開所為，尚與刑法第一百三十二條第一項之公務員洩漏國防以外應秘密之
    文書罪要件不合，因予被告無罪判決之諭知，容有未洽。檢察官上訴意旨，執此
    指摘原判決之不當，為有理由，自應由本院將原判決撤銷改判，以期適法。爰審
    酌被告係公務員，因執法偏頗，洩漏工商秘密動機與市政府顧問，致使人民對政
    府公務員執行公務之公平性質疑，以及被告尚無不良素行、犯罪未查有所得暨犯
    罪後之態度等一切情狀，量處如主文第二項所示之刑，並諭知易科罰金之折算標
    準，以示懲儆。另查被告前無前科，有臺灣高等法院被告全國前案紀錄表在卷可
    按，兼以其所洩漏秘密之對象為市政府顧問，有職務壓力之情況，其經此教訓，
    自當知所警惕而無再犯之虞，本院因認被告所宣告之刑，以暫不執行為適當，爰
    併宣告緩刑三年，以啟自新。
據上論斷，應依刑事訴訟法第三百六十九條第一項前段、第三百六十四條、第三百條
、第二百九十九條第一項前段，刑法三百十八條、第四十一條第一項前段、第七十四
條第一款，罰金罰鍰提高標準條例第一條前段、第二條，判決如主文。
本案經檢察官蘇南桓到庭執行職務。
中    華    民    國      九十三      年      六      月      十五      日
                                  臺灣高等法院臺南分院刑事第一庭
                                      審判長法官  黃    崑    宗
                                        法官  蔡    長    林
                                            法官  李    文    福
右正本證明與原本無異。
不得上訴。
                                      法院書記官  李    良    倩
中    華    民    國      九十三      年      六      月      十六      日
附錄：本判決論罪法條
刑法第三百十八條 (洩漏職務上工商秘密罪)
公務員或曾任公務員之人，無故洩漏因職務知悉或持有他人之工商秘密者，處二年以
下有期徒刑、拘役或二千元以下罰金。
